【裁判字號】    96,上,372
【裁判日期】    970514
【裁判案由】    拆屋還地
【裁判全文】
臺灣高等法院臺中分院民事判決           96年度上字第372號
上   訴   人  台日德企業有限公司
兼法定代理人  乙○○
前列二人共同
訴 訟 代理人  陳忠儀律師
前列二人共同
訴 訟 代理人  劉雅榛律師
被 上  訴 人  甲○○
訴 訟 代理人  李淵源律師
上列當事人間請求拆屋還地事件，上訴人對於民國96年10月23日
臺灣彰化地方法院96年度訴字第142號第一審判決提起上訴，經
本院於97年4月30日言詞辯論終結，判決如下：
    主  文
原判決廢棄。
被上訴人在第一審之訴及假執行之聲請均駁回。
第一、二審訴訟費用由被上訴人負擔。
    事實及理由
一、本件被上訴人起訴主張：伊之代理人張福壽於民國（下同）
    90年l月l日，就伊所有坐落彰化縣溪州鄉○○段23地號土地
    （下稱系爭土地），與上訴人台日德企業有限公司（以下簡
    稱上訴人台日德公司）訂立土地房屋租賃契約書（下稱系爭
    租約），約定由上訴人台日德承租系爭土地，供該公司出資
    搭蓋如原審判決附圖所示編號A部分面積157.74平方公尺之
    鐵皮造建物及編號Ｂ部分面積270.04平方公尺之加強磚造建
    物（均未辦理建物所有權第l次登記，下合稱系爭建物），
    租期自90年l月l日起至95年12月31日止。現因租期屆滿，系
    爭建物仍由上訴人2人占有使用，被上訴人並已將系爭土地
    出賣與訴外人陳進喜、蔡麗蓉，且無由依書面租約第8條約
    定取得系爭建物所有權，為此依民法第767條所有權之法律
    關係，請求上訴人等應將坐落彰化縣溪州鄉○○段二三地號
    土地上如原審判決附圖所示編號Ａ部分面積一五七點七四平
    方公尺之鐵皮造建物、編號Ｂ部分面積二七○點○四平方公
    尺之加強磚造建物拆除，並將土地返還被上訴人。
二、經原審為被上訴人全部勝訴判決，上訴人不服，提起本件上
    訴，被上訴人聲明：上訴駁回。並減縮原審聲明為：上訴人
    台日德企業有限公司應將坐落彰化縣溪州鄉○○段二三地號
    土地上如原審判決附圖所示編號Ａ部分面積一五七點七四平
    方公尺之鐵皮造建物、編號Ｂ部分面積二七○點○四平方公
    尺之加強磚造建物拆除；上訴人乙○○應自上開編號Ａ、Ｂ
    部分建物遷出，上訴人等並應將坐落彰化縣溪州段23號土地
    返還被上訴人。併稱：
    （一）兩造訂立之書面租約既約定租期至95年12月31日止，
          則上訴人縱已支付95年l月至12月之租金，亦不過在
          履行其依書面契約所負債務，不應視為以不定期限繼
          續契約。退萬步言，縱兩造之租約應於94年12月31日
          屆滿，惟因被上訴人於租賃期限將屆滿前之94年ll月
          17日以台北重南郵局第2794號存証信函向上訴人表示
          於期限屆滿後不再續租，縱其後有收受上訴人支付95
          年l至12月份之租金，亦屬租賃關係消滅後，因租賃
          物遲延返還所生損害之性質，不容上訴人以不定期限
          契約為由爭執。
    （二）土地法第104條第l項規定承租人之基地優先承買權，
          必須在基地出賣時，仍具有租賃關係為前提，本件上
          訴人就系爭土地之租賃關係，業於95年12月31日因租
          期屆滿而消滅，是上訴人於96年l月20日系爭土地出
          賣時已無租賃關係，自不得依上開規定主張優先承買
          權。
    （三）系爭建物係上訴人台日德公司出資興建，上訴人乙○
          ○並未出資，故系爭建物之事實上處分權人為上訴人
          台日德公司，然上訴人乙○○仍占用系爭建物，故變
          更訴之聲明如前述。
三、上訴人則聲明：駁回上訴，併辯稱：
    （一）系爭租賃關係係由被上訴人委由其子張福壽與上訴人
          達成租期20年之口頭協議，上訴人始於系爭土地上動
          工興建，嗣上訴人一再要求訂立租賃契約書，被上訴
          人乃授權張福壽與上訴人簽約，但稱租期20年，但契
          約文件要分次簽立，每五年後會再簽續約。是兩造間
          合意之租賃期間為20年。縱認此違反民法第422條規
          定，依同條後段規定，視為不定期限之租賃。退萬步
          言，縱認兩造所訂租約已約定期限，依租約第3條規
          定租期為5年，應係自90年l月l日至94年12月31日止
          ，本件於94年12月31日租期屆滿後，上訴人仍續為租
          賃物之使用收益，被上訴人亦續收95年l月至12月份
          租金，依民法第451條規定，則兩造租約仍視為存續
          。
    （二）被上訴人雖提出出售系爭土地之不動產買賣契約，然
          係臨訟製作，不足取信，況本件上訴人係租用基地建
          築房屋，依民法第426條之2規定，上訴人亦可主張優
          先承買權，有占有系爭土地之權源。
    （三）依系爭租賃契約書第8條約定，則上訴人是否有權處
          分拆除系爭建物，亦非無疑，被上訴人請求上訴人拆
          屋返地，自非可取。
四、本件被上訴人主張伊之代理人張福壽與上訴人台日德公司訂
    立書面租約，約定由該公司承租被上訴人所有之系爭土地，
    供其出資搭蓋未辦理建物所有權第l次登記之系爭建物等情
    ，已據其提出土地房屋租賃契約書為據，復為上訴人所不爭
    ，自堪信屬真正。惟被上訴人主張兩造之租賃期限至95年l2
    月31日止，則為上訴人所否認，並辯稱兩造先以口頭約定租
    期20年，上訴人乃依約進行建築系爭建物工作，建築中，被
    上訴人突以系爭租賃契約書與上訴人簽約，並稱契約文件要
    分次簽立，每五年後會再簽續約等情。經查，証人即上訴人
    台日德公司股東蔡佩哲証稱：被上訴人曾經由張福壽稱願意
    將其土地出租20年，但只是口頭約定，房子快蓋好時，才定
    書面契約，訂約時，我在場，我曾向上訴人反應，為何簽成
    這樣，張福壽說分階段簽約，…。開會時，有入股的人都有
    與會，張福壽在開會中說要出租20年…，房屋本体約花7.8
    百萬元，後續還有再花費等語（見原審卷第104、105頁）。
    証人即上訴人台日德公司股東陳輪湧亦証稱：雙方曾約定土
    地租期20年，在房子起造前，由乙○○、張福壽等參與餐廳
    的人一起開會決定、房子開始興建後才訂書面契約，張福壽
    說可以分四次…、餐廳本体大概約一千一百萬元左右等語（
    見原審卷第106頁至108頁）。均已証明兩造租約期間曾以口
    頭約定為20年。另証人即被上訴人之子張福壽亦証稱：簽約
    時，系爭房屋已在施工，可以說房子先蓋再訂契約，如果價
    格談妥，五年簽一次，再續約二十年、三十年都可以…等語
    （見原審卷第77頁）。再參以系爭建物為二層樓加強磚造房
    屋，總樓地板面積復高達331.46平方公尺，建築復甚具規模
    ，有自用農舍使用執照、照片等附卷足証；而僅建築物本身
    之建築經費即高達一千萬元以上，苟被上訴人之代理人張福
    壽未先以口頭同意租約長達20年，而僅以五年為租期，上訴
    人乙○○既非至愚，不可能率以動工興建。蓋僅建築物即高
    達一千餘萬元之成本，如僅有五年租期，再加上建築施工期
    間在一年以上，勢必不可能回收經營成本。是上訴人主張兩
    造於系爭建物動工之前，曾先以口頭合意租期20年一節，尚
    堪採信。再者，被上訴人待上訴人動工興建後，方以系爭書
    面租約要求簽約，固有悖誠實信用原則，然上訴人之法定代
    理人乙○○明知契約條件已變更，仍與之簽立系爭書面契約
    ，而不思積極主張原口頭契約之效力，顯亦同意變更原口頭
    租約內容之意思，故應認兩造租約之內容應變更為以系爭書
    面租賃契約為據。上訴人主張民法第420條後段規定視為不
    定期租賃，自非可取，因兩造間尚訂有系爭書面租賃契約，
    非完全無書面契約存在，故無民法第420條後段之適用。
五、再者，被上訴人固主張租期至95年12月31日止，惟為上訴人
    所否認，經查，兩造上開租賃契約書第三條記載「租賃期限
    經甲乙雙方洽定為五年，自民國90年1月1日起至95年12月31
    日止；倘五年期租期屆滿，…。」等情，有兩造所不爭執之
    租賃契約書附卷可稽。是其上關於租賃期間之記載，關於期
    間之記載三處，明確記載期間者均載為五年，僅記載起訖日
    者，經計算結果為六年，而該記載起訖期間年度自90年至95
    年，依常情以觀，顯係誤算，而以明確五年期之記載為可採
    。再參以証人張福壽於原審對經質以何以記載起訖期間自90
    年l月l日至95年12月31日共六年，亦稱：「這可能是寫錯的
    ，我現在才發現寫錯。」，併稱如果租期寫錯，租約到期日
    應係94年12月31日（見原審卷第77頁反面）。另被上訴人於
    94年6月14日以板橋後埔郵局所寄發之441號存証信函及94年
    11月17日台北重南郵局第2794號存証信函中亦均載，95年12
    月31日係誤植，租約期間為五年，故特通知94年12月31日租
    約到期等語（見原審卷第37頁）。益証兩造之系爭書面租約
    期間應係五年，期間為90年1月1日至94年12月31日止。
六、又本件被上訴人固以租約已於95年12月31日到期終止為由，
    請求上訴人乙○○遷讓，上訴人台日德公司拆除建物，併交
    還系爭土地。上訴人則辯稱：本件於94年12月31日租期屆滿
    後，上訴人仍續為租賃物之使用收益，被上訴人亦續收95年
    l月至12月份租金，依民法第451條規定，則兩造租約仍視為
    存續等語。按租賃期限屆滿後，承租人仍為租賃物之使用收
    益，而承租人不即表示反對之意思者，視為以不定期限繼續
    租賃。民法第451條定有明文。系爭租約依立約之真意應係
    94年12月31日屆至，已如前節所述，而上訴人仍續為系爭租
    賃物之使用收益、雖系爭租約第三條約定租期屆滿時，倘出
    租人無須自任耕、因地目變更得起造一般住宅…時，出租人
    同意與承租人優先續訂租賃契約，租金則於續約時重新議定
    ，但承租人不得為調降租金之主張等文句。被上訴人復於94
    年6月14日以板橋郵局第441號存証信函、94年ll月17日以台
    北重南郵局第2794號存証信函表示到期不再續約，固有終止
    契約之意思表示，惟系爭租約訂立時，被上訴人之代理人張
    福壽曾口頭表示同意租期長達20年，每五年定約一次，此情
    況與僅租約明定租期屆滿後，須另定租約之約定時，即不能
    適用民法第451條之情形有別。蓋被上訴人代理人張福壽口
    頭同意租期20年，書面租約分四次簽立之行為，足使承租之
    義務人正當信任出租人之權利人將與其續訂租約，苟因而認
    不得適用民法第451條規定，顯有違交易之誠實信用原則。
    是本件尚不得因租約第三條規定或被上訴人有到期不續租之
    存証信函即謂無民法第451條之適用。況被上訴人寄發不再
    續租之存証信函後，上訴人台日德公司以溪州郵局第37 號
    存証信函否認兩造租約已於94年12月31日到期，表示兩造應
    續定租約；再於95年l月3日以員林三橋郵局第4號存証信函
    檢附6萬元支票表明係繳納租金，另交付彰化銀行北斗分行
    為付款人面額6萬元之支票乙紙，供為95年7至12月租金，亦
    經被上訴人提示、兌現。有存証信函、支票影本、彰化銀行
    支票存款往來對帳單附卷足稽，復為被上訴人所不爭。被上
    訴人嗣後收受租金之行為，亦足使承租之義務人即上訴人台
    日德公司正當信任出租權利人之被上訴人已不欲行使其租約
    期限屆滿後之權利，被上訴人嗣後再為權利之行使，係違背
    誠實信用源則。故應認被上訴人顯已同意以收取租金之意思
    而供上訴人台日德公司續為租賃物之使用收益。雖其於本院
    審理中辯稱係以收取損害金之意思而收受上開12萬元，惟收
    取時間既係95年度1月及7月12日期之支票，收取時，是否發
    生95年度全年度之損害亦未可知，且上訴人台日德公司付款
    方式復與系爭租約第四條約定每年一月、七月一次預付六個
    月租金六萬元之方式相同，堪認係給付、收取租金之合意而
    為，被上訴人上開辯稱係收取損害金一節，並非足取。又參
    以近年來土地價格並無巨幅下跌之情況，為眾所周知之事實
    ，被上訴人主張已將系爭土地於96年1月以3,781,800元之價
    格出售予訴外人，並提出買賣契約書為証，惟其代理人張麗
    如於94年8月10日曾發函予上訴人表示該土地出售價格為948
    萬元，有該函附本院卷足稽，兩次價差相距近600萬元。另
    其亦知本件地上建物建價高達1000餘萬元，於本院審理中表
    示願以200萬元承受等情，益証被上訴人於本件租賃契約過
    程中違背誠信原則之一斑。綜上所述，應認本件租約，尚有
    民法第451條之適用。被上訴人以租期屆滿為由，請求上訴
    人乙○○遷讓、請求上訴人台日德公司拆屋交地等即非可取
    。
七、綜上所述，上訴人抗辯被上訴人於94年12月31日租期屆滿後
    ，續收租金，由其使用收益租賃物，應有民法第451條視為
    不定期租賃之適用云云，自屬可信，被上訴人主張租期屆滿
    ，請求上訴人台日德企業有限公司應將坐落彰化縣溪州鄉○
    ○段二三地號土地上如原審判決附圖所示編號Ａ部分面積一
    五七點七四平方公尺之鐵皮造建物、編號Ｂ部分面積二七○
    點○四平方公尺之加強磚造建物拆除；上訴人乙○○應自上
    開編號Ａ、Ｂ部分建物遷出，上訴人等並應將坐落彰化縣溪
    州段23號土地返還被上訴人，為不足採，不應准許。其假執
    行之聲請亦失所附麗，應併予駁回。原審為上訴人敗訴之判
    決，並為供擔保後得假執行及免為假執行之宣告，自有未洽
    。上訴意旨指摘原判決不當，求予廢棄改判，為有理由。自
    應由本院予以廢棄改判，如主文第二項所示。
八、據上論結，本件上訴為有理由，依民事訴訟法第450條、第
    78條，判決如主文。
中    華    民    國    97    年    5     月    14    日
                  民事第六庭    審判長法  官  袁再興
                                      法  官  陳賢慧
                                      法  官  吳惠郁
以上正本係照原本作成。
如對本判決上訴，須於收受判決送達後二十日內向本院提出上訴
書狀，其未表明上訴理由者，應於提出上訴後二十日內向本院提
出上訴理由書（須按他造人數附具繕本）。
上訴時應提出委任律師為訴訟代理人之委任狀。具有民事訴訟法
第四百六十六條之一第一項但書或第二項之情形為訴訟代理人者
，另應附具律師及格證書及釋明委任人與受任人有該條項所定關
係之釋明文書影本。
                                      書記官  江玉萍
中    華    民    國    97    年    5     月    16    日
                                                      Ｍ


司法院資訊處製作；財團法人民間司法改革基金會備份。
